【裁判字號】    98,訴,47
【裁判日期】    980428
【裁判案由】    清償債務
【裁判全文】
臺灣桃園地方法院民事判決                98年度訴字第47號
原      告  甲○○
                        號
原      告  庚○○○
                        號
原      告  乙○○
                        巷5號.
原      告  丁○○
                        巷5號.
原      告  丙○○
                        號7樓.
原      告  己○○
                        段63.
原      告  戊○○
                        9樓
上列七人之
共      同
訴訟代理人  廖德澆律師
被      告  辛○○    住桃園縣.
上列當事人間請求清償債務事件，於民國98年03月31日辯論終結
，本院判決如下：
    主  文
被告應給付原告新台幣貳佰萬元，及自民國九十七年十二月二十
七日起至清償日止按年息百分之五計算之利息。
原告其餘之訴駁回。
訴訟費用由被告負擔二分之一，其餘由原告負擔。
本判決第一項於原告以新台幣陸拾陸萬柒仟元為被告供擔保後，
得假執行。
原告其餘假執行之聲請駁回。
    事  實
甲、原告方面：
壹、聲明：
一、被告應給付原告新台幣（下同）400 萬元，及自民國90年09
    月19日起至清償日止，按年息百分之六計算之利息。
二、請准供擔保宣告假執行。
貳、陳述：
一、緣被告之父親與原告之被繼承人康讚成是堂兄弟，故被告與
    原告之被繼承人康讚成間為堂叔姪關係，與原告間具有親屬
    關係（堂兄弟姊妹），今由於康讚成已於97年10月05日不幸
    過世，原告等均為康讚成之合法繼承人（詳見原證二），爰
    依民法第1148條、民法第478 條、第480 條等規定，請求被
    告返還借款，此合先予說明。
二、查被告前於90年09月19日及91年10月29日間因生意周轉需要
    ，陸續向原告之被繼承人康讚成借款，金額各為200 萬元，
    並分別簽立二張本票為證，票面金額各為200 萬元交予原告
    之被繼承人康讚成收執，以作為借款之擔保憑據，此有被告
    所簽立之商業本票二紙為憑（詳見原證一），未料被告屆期
    不為清償。為此，原告爰依民法關於借貸之法律關係，請求
    被告應給付原告如訴之聲明所示之金額。
三、對被告答辯之陳述：
    被告臨訟辯稱：其僅於90年09月19日向叔叔即原告之被繼承
    人康讚成借款一次，金額200 萬元，同時約定每月應支付利
    息為1.2 分（即年息14.4％），同時簽發發票日期為90年09
    月19日之本票交予康讚成收執；另一張本票則是原告之被繼
    承人康讚成怕本票過期，故於91年10月29日至被告之公司要
    求換本票時，因第一張本票正本未帶來，原告之被繼承人康
    讚成當場亦已承諾回去後會自行撕毀，被告不疑有他，故而
    再開立另一張金額為200 萬元之本票（發票日為91年10月29
    日）之故，所以實際上，被告僅向原告之被繼承人康讚成借
    款200 萬元而已，並非400 萬元云云。惟查：
(一)由於被告已於答辯狀及訴訟中自認曾於90年09月19日因生意
    周轉需要，向原告之被繼承人康讚成借得200 萬元整，故就
    前述200 萬元之債權部分，雙方已無爭執，先予陳明。
(二)再者，有關被告與原告之被繼承人康讚成之借款關係早於90
    年、91年間，而原告之被繼承人康讚成嗣於97年10月05日不
    幸過世，由於其生前時之金錢往來及運用，均自行打理，若
    非遺留此二張本票，原告等人至今恐仍難以發現被告尚積欠
    原告之被繼承人康讚成上開借款，嗣經原告等調閱被繼承人
    康讚成之郵局及蘆竹鄉農會帳戶，根據當時期之存款交易明
    細（原證四）推知，於89年至93年間，確實曾有三筆200 萬
    元支出，其間更有多筆10萬元以上之金錢支出，可見原告之
    被繼承人康鑽成於前述期間內之金錢往來極頻繁，益見其有
    借款400 萬元予他人之資力，故原告等人於發見此二張本票
    後，乃於97年12月19日先行寄出存證信函向被告進行追討（
    詳見原證三），詎被告竟避不見面，不予理會，直至原告提
    起本案訴訟時，始到庭陳述案情，指出前開不合常理之換票
    過程，並提出已清償部分借款之相關資料，同時更主張原告
    之被繼承人康讚成早年因曾向其父借款50萬元未清償，其父
    同意由此商借之200 萬元內作抵除，故目前尚欠款項為58萬
    元（其計算方法為：200 萬元－92萬元－50萬元＝58萬元）
    云云；惟因被告迄今無法提出前述50萬元之借款證據，且二
    者間之借款當事人並非同一，亦未互負債務，根本不符合抵
    銷之要件，是故被告所為抵銷50萬元之答辯，即屬無據。
(三)另根據被告所提出之清償資料，經原告等逐一檢視後發現，
    其中94年11月06日（金額25萬元）及95年11月15日（金額15
    萬元）之收款人簽章「阿讚叔」及「讚叔」，顯非原告之被
    繼承人康讚成親自簽名，應係被告自行簽署；至被告於91年
    間所載之5 次付款記錄，更未見及任何簽收單據，故此原告
    否認為部分清償之證明。
(四)又據被告提出之清償資料益可顯見，被告於借款初期僅零星
    支付部分利息後，即未能遵期支付利息，嗣於94年、95年間
    才又開始支付，由於被告長達3 年多均未支付利息予原告之
    被繼承人康讚成，其於94年、95年間雖有支付款項，充其量
    僅能抵充其先前所積欠之部分利息而已，故被告主張已清償
    部分借款92萬元云云，顯非實在。
三、退萬步言之，縱認被告僅向原告之被繼承人康讚成借款200
    萬元，惟依被告於訴訟中所自認，雙方約定每月支付利息1.
    2 分（即年息14.4％），則自90年09月19日借款日起算至97
    年09月19日（即原告之被繼承人於97年10月05日過世前）止
    ，計7 年，被告必須支付之利息合計為201.6 萬元正【計算
    方法：200 萬元×14.4％＝28.8萬元／ (1 年)；28.8 萬元
    ×7 年＝201.6 萬元】，故被告以上所能以證明已支付之金
    額僅得以抵充部分利息而已，尚無法抵充所欠借款本金200
    萬元，是被告辯稱已清償部分借款本金等語，更非可採。
參、證據：提出本票影本二紙、已故康讚成之除戶戶籍謄本暨其
    繼承人戶籍謄本、繼承系統表及桃園30支局郵局存證信函等
    資料。
乙、被告方面：
    被告於98年03月31日最後言詞辯論時未到場，惟據其前於98
    年02月10日言詞辯論時到場及所提出之答辯書狀，其聲明及
    陳述如下：
壹、聲明：請求駁回原告之訴。
貳、陳述：
一、被告因生意週轉遂於90年09月19日向叔叔即原告之被繼承人
    康鑽成商借200 萬元，原本支付利息為1.2 分一段時日後，
    被告與叔叔商量，因經營艱困，收入遽減，即要求叔叔只還
    本金，不再支付利息，並獲叔叔之諒解及首肯，被告於91年
    01月16日間陸續支付現金或支票。
二、被告實際上是只借一次，金額是200 萬元，被告開了一張本
    票給原告之被繼承人康鑽成，票載發票日期是90年09月19日
    。原告之被繼承人康鑽成怕本票過期，要跟被告換票，但是
    他沒有帶本票正本過來，被告先開給他另外一張本票，原告
    之被繼承人康鑽成跟被告說回去後先前的那張本票他會撕掉
    ，結果他沒有撕掉。
參、證據：提出清償部分借款收據影本五張及計算書一份等資料
    。
    理  由
甲、程序部分：
    本件被告經合法之通知，於最後言詞辯論期日未到場，經核
    無民事訴訟法第386 條各款所列情形，爰依原告聲請，由其
    一造辯論而為判決。
乙、實體部分：
一、本件原告庚○○○係訴外人康讚成之配偶，另原告甲○○、
    乙○○、丁○○、丙○○、己○○、戊○○等六人係訴外人
    康讚成之子女，被告之父親與原告之被繼承人康讚成是堂兄
    弟，被告與原告之被繼承人康讚成間為堂叔姪關係，與原告
    間具有親屬關係（堂兄弟姊妹），而康讚成於97年10月05日
    已辭世，原告庚○○○、甲○○、乙○○、丁○○、丙○○
    、己○○、戊○○等七人均為康讚成之合法繼承人，又被告
    前與訴外人康讚成有金錢借貸之關係存在。上情所述，乃為
    兩造均不爭執之事實。本件兩造主要之爭點僅在於被告前向
    原告之被繼承人康讚成借貸之數額如何及有無利息約定。
二、經查，本件原告起訴主張原告的被繼承人康讚成於過世後，
    原告發現遺有本票二張各200 萬元（90年及92年分別開立）
    ，惟被告到期不為清償。被告則辯稱其實際上只向原告的被
    繼承人康讚成借款一次，金額是200 萬元，被告開了一張本
    票給原告之被繼承人康讚成，票載發票日期是90年09月19日
    ，原告之被繼承人康讚成因怕本票過期要跟被告換票，但是
    他沒有帶本票正本過來，被告先開給他另外一張本票，原告
    之被繼承人康讚成跟被告說回去後先前的那張本票他會撕掉
    ，結果他沒有撕掉等語。
三、按票據執票人自認其執有票據之原因為消費借貸時，對其已
    交付借款事實，應負舉證責任（最高法院76年度台上字第15
    號判決參照）。經查，本件被告只承認200 萬元之債務，亦
    即否認其中另一張本票債權存在，故此部分本票債權，原告
    即應負舉證責任。又原告雖主張被告所辯換票等語不合常情
    ，認如果原來的票沒有給被告，被告不可能再開新票給原告
    之被繼承人云云。惟查，被告主張另一張本票債權（借款）
    不實在，而原告既然認系爭另一張本票係被告向原告之被繼
    承人借款所簽發，原告即應就借款已交付之利己事實負舉證
    責任。惟查，原告就被告所承認200 萬元以外之債務，亦即
    被告否認其中一張本票債權存在，此部分之本票債權，原告
    無法具體舉證，因此，原告自亦不能對被告主張其中另一張
    本票之債權存在。原告調閱被繼承人康讚成之郵局及蘆竹鄉
    農會帳戶，而根據當時期之存款交易明細，康讚成於89年至
    93年間曾有三筆200 萬元支出，其間亦有多筆10萬元以上之
    金錢支出，原告因認康鑽成於前述期間內之金錢往來極頻繁
    ，益見其有借款400 萬元予他人之資力云云。惟按，上述情
    形並非能夠直接證明康讚成確有將另一張本票金額200 萬元
    交付給被告收受，故尚難僅以此情採認為有利於原告之證據
    資料。
四、第按，被告於答辯狀及訴訟中自認曾於90年09月19日因生意
    周轉需要，向原告之被繼承人康讚成借得200 萬元，故就關
    於200 萬元之債權部分，兩造並無爭執。又查，本件依被告
    所提出之清償部分借款收據影本五張，核算被告已分別於94
    年11月06日清償25萬元、95年04月04日清償5 萬元、95年05
    月15日清償20萬元、95年07月10日清償20萬元、95年11月15
    日清償15萬元，合計共85萬元。原告雖否認清償收據之真實
    性，惟原告並未提出被繼承人康讚成之真實筆跡以供比對，
    且按，被告若偽造被繼承人康讚成之署押簽名必須擔負刑責
    ，原告之被繼承人康讚成又已辭世，被告實難以舉證康讚成
    之簽名真正，是若要求被告就康讚成之簽名為真正之事實，
    先負舉證之責，難期公平，因此，於原告證明被告偽造署押
    簽名之前，被告所提出之清償部分借款收據影本五張，應認
    可採。又查，依被告於訴訟自認，被告前向原告之被繼承人
    康讚成借款，雙方約定每月支付利息1.2分（即年息14.4％
     ） ，則自90年09月19日借款日起算至97年09月19日（即原
    告之被繼承人康讚成於97年10月05日過世前）止，計七年，
    被告必須支付之利息合計為201.6 萬元正（計算方法：200
    萬元×14.4％＝28.8萬元／1 年；28.8萬元×7 年＝201.6
    萬元）。被告雖已支付金額85萬元，惟僅得以抵充部分利息
    而已，尚無法抵充所欠之借款本金200 萬元。復查，被告雖
    另詞陳稱其原本支付利息為1.2 分一段時日後，其與叔叔即
    原告之被繼承人康讚成商量只還本金，不再支付利息，並獲
    叔叔之諒解及首肯云云，惟因被告就原告之被繼承人康讚成
    之諒解及首肯 (即同意）之主張部分，並未舉證以佐實其說
    ，故不足採信。
五、末查，本件原告僅係以本票二紙作為證據資料，而依據民法
    關於借貸之法律關係，請求被告給付借款。因此，本件關於
    利息部分，並不適用票據法關於本票到期日及利率之規定。
    又按，給付無確定期限者，債務人於債權人得請求給付時，
    經其催告而未為給付，自受催告時起，負遲延責任。遲延之
    債務，以支付金錢為標的者，債權人得請求依法定利率計算
    之遲延利息。民法第229 條第2 項前段、第233 條第1 項前
    段分別定有明文。本件因係屬民法關於借貸之法律關係，故
    不適用票據法關於本票到期日規定，即不以本票所載到期日
    視為借貸之清償日。本件應認係屬給付無確定期限之借貸，
    關於遲延利息部分，應自受催告時起，被告始應負遲延責任
    。而查，原告係於97年12月19日寄發存證信函給被告，催請
    被告應於七日內返還借款，故被告應自97年12月27日起始負
    遲延責任。從而，原告基於原債權人康讚成之繼承人身分及
    民法關於借貸之法律關係，在於請求被告給付借款本金200
    萬元及自97年12月27日起至清償日止，按法定利率年息百分
    之五計算之遲延利息之範圍內，於法有據，屬有理由，應予
    准許。原告逾上述範圍部分之請求，屬無理由，不應准許，
    應予駁回之；原告逾上述範圍部分所為假執行之聲請，亦已
    失所附麗，應併予駁回。
六、本件原告於起訴時，因未就其被繼承人康讚成借款約定每月
    利息1.2 分部分向被告請求給付原告每月1.2 分之借款利息
    ；原告於起訴後，亦未擴張其訴之聲明或追加請求金額。因
    此，本件就關於利息部分，原告起訴所請求給付者，應係屬
    遲延利息，而非約定之借款利息，附此敘明。
七、本件原告勝訴部分，原告陳明願供擔保以代釋明，聲請宣告
    假執行，經核並無不合，爰酌定相當之擔保金額宣告之。
八、本件兩造其餘主張陳述及攻擊防禦方法，核與本件判決結果
    不生影響，無一一審究必要，附此敘明。
丙、據上論結，本件原告之訴為一部有理由、一部無理由，依民
    事訴訟法第三百八十五條第一項前段、第七十九條、第三百
    九十條第二項，判決如主文。
中    華    民    國    98    年    4     月    28    日
                  民事第二庭法  官  呂仲玉
以上正本係照原本作成。
如對本判決上訴，須於判決送達後20日內向本院提出上訴狀。
中    華    民    國    98    年    4     月    28    日
                            書記官  賴柏仲


司法院資訊處製作；財團法人民間司法改革基金會備份。
